【裁判字號】    97,訴,4487
【裁判日期】    971216
【裁判案由】    清償債務
【裁判全文】
臺灣臺北地方法院民事判決              97年度訴字第4487號
原      告  甲○○
即反訴被告
訴訟代理人  余欽博律師
被      告  丙○○
即反訴原告  乙○○
上列當事人間清償債務事件，本院於97年11月25日言詞辯論終結
，判決如下：
    主      文
被告丙○○應給付原告新台幣肆拾萬元，及自民國九十七年五月
三日起至清償日止，按年息百分之五計算之利息。
被告乙○○應給付原告新台幣肆拾萬元，及自民國九十七年五月
十七日起至清償日止，按年息百分之五計算之利息。
訴訟費用由被告丙○○、乙○○各負擔二分之一。
本判決第一項、第二項得假執行。
反訴原告之訴及假執行之聲請均駁回。
反訴訴訟費用由反訴原告丙○○負擔五分之三，餘由反訴原告乙○○負擔。
    事實及理由
壹、本訴部分：
一、原告起訴主張：原告與被告丙○○、乙○○及訴外人戊○○
    、丁○○等5人共有台北市○○街57號全棟建物（下稱系爭
    建物）之所有權，茲因共有人全體於民國95年3月27日同意
    將該建物1樓出租予訴外人陳品仲，租賃期間自95年4月1日
    起至97年3月31日止，承租人於簽約時並給付押租金新台幣
    （下同）2百萬元予出租人等5人，並約定於租賃期滿承租人
    將房屋遷讓交還後，無息返還押租金予承租人，出租系爭建
    物之5名共有人自應按其應有部份返還押租金予第三人陳品
    仲，今各共有人就系爭建物之應有部份各為5分之1，是共有
    人各自應負擔40萬之返還義務。原告本向承租人發函表示押
    租金係由出租人等5人按其應有部份各別匯款40萬元予承租
    人，惟承租人表示需依租約第4條第2項一次匯入200萬元始
    合乎租約約定。因此，原告即向被告丙○○、乙○○及訴外
    人戊○○、丁○○要求應將各自應負擔之押租金40萬元匯至
    原告所有之帳戶，以便由原告統合所有押租金合計200萬元
    一併返還予承租人陳品仲，詎料，除訴外人戊○○、丁○○
    各自遵期匯入40萬元外，被告丙○○、乙○○則拒絕按其應
    有部份匯款返還押租金，原告因而於97年3月31日以個人名
    義開立面額為200萬元之支票先行返還押租金予承租人。爰
    依民法第176條第1項、民法第822條第2項，聲明請求：(一)被
    告丙○○應給付原告40萬元及自起訴狀繕本送達之翌日起至
    清償日止按年利率5%計算之利息。(二)被告乙○○應給付原告
    40萬元及自起訴狀繕本送達之翌日起至清償日止按年利率5%
    計算之利息。(三)願供擔保請准宣告假執行。
二、被告則抗辯以：其等未曾收取原告所稱之押租金40萬元，自
    毋返還押租金予承租人之義務。並聲明：原告之訴駁回。
三、得心證之理由：
  (一)原告主張其與被告丙○○、乙○○及訴外人戊○○、丁○○
    等5人共有系爭建物之所有權，應有部分各為1/5，共有人全
    體於95年3月27日同意將該建物1樓出租予訴外人陳品仲，租
    賃期間自95年4月1日起至97年3月31日止，每月租金34萬元
    ，承租人於簽約時並給付押租金2百萬元予出租人等5人，並
    約定於租賃期滿承租人將房屋遷讓交還後，無息返還押租金
    予承租人。嗣承租人因租期屆至，業已遷讓交還系爭房屋並
    請求返還押租金，經原告通知其他共有人將其等應負擔之押
    租金各40萬元匯予原告統合再給付承租人後，被告仍遲未將
    其等應負擔之押租金匯給原告，原告乃先行將2百萬元之押
    租金退還承租人等情，業據提出房屋租賃契約書、收據等影
    本為證，且為被告所不爭執，自堪信為真實。
  (二)按卷附房屋租賃契約書第4條第2款明白約定出租人即兩造與
    訴外人丁○○、戊○○、甲○○對承租人陳品仲於租賃期滿
    交還租賃物後，負有返還押租金2百萬元之義務，而金錢債
    務為可分之債，上開共有人之應有部分各為1/5，是被告對
    承租人陳品仲自有返還40萬元押租金之義務。今原告已代被
    告返還其應負擔部分之押租金，已如前述，則原告依民法第
    822條請求被告二人各給付其40萬元，自屬有據。被告雖辯
    稱當初並未收到40萬元之押租金云云，惟查，原告主張：系
    爭建物原為兩造之母高黃淑貞一人所有，於73年間出租時，
    因稅務規劃而將系爭建物應有部分以贈與方式贈與給戊○○
    、丁○○、丙○○、乙○○共有，於95年4月以前原係以每
    月租金24萬元出租予承租人陳品仲，押租金原約定為150萬
    元，嗣高黃淑貞過世後，原告成為系爭建物共有人之一，適
    時租約亦即將屆至，原告因此與承租人協商新約之租金及押
    租金後，將租金提高為每月34萬元，押租金則調高為2百萬
    元，就承租人所交付之押租金，係將各共有人所得分配之押
    租金金額轉為定存，除原告係新加入之共有人，故定存單面
    額為40萬元外，其餘4名共有人係將原已個別受領30萬元之
    押租金定存續存，增加之押租金部分則辦理新定存單10萬元
    ，被告確已取得該等押租金定存單等情，業據提出定存單明
    細表（本院卷第61頁）、定存單9張等影本為憑，證人戊○○並於97年7月22日言詞辯論期日到庭證稱：我有收到40萬
    元之定存單，是乙○○給丙○○，丙○○又於96年7月3日在
    我家樓下拿給我的等語，證人丁○○亦於同期日證稱：戊○○於96年7月3日有拿給我二張合計40萬元之定存單，這是押
    租金，系爭建物以前就出租了，我父親對於押租金都是用定
    存單之方式處理，95年7月20日前是父親在處理，以我們兄
    弟姐妹的名義定存，但父親沒有把定存單給我們等語，再參
    以前述定存單係連號且均於95年4月4日辦理，且兩造均稱係
    於95年間之家庭會議中由被告丙○○列出該等定存單明細加
    以討論等情狀，顯見上開定存單並非被告個人與押租金無關
    之財產，是應認原告上開主張較為可信。綜上所述，原告依
    民法第822條第2項請求被告二人各給付原告40萬元，及分別
    自起訴狀繕本送達翌日（被告丙○○部分為97年5月3日，被
    告乙○○部分為97年5月17日）起至清償日止，按年息5%計
    算之利息，為有理由，應予准許。原告依民法第822條第2項
    所為之請求既已獲全部勝訴判決，則其另依民法第176條第1
    項所為相同請求部分，本院自毋庸再予審理，併此敘明。
四、假執行之宣告：本判決所命給付之金額分別未逾50萬元，依
    民事訴訟法第389條第1項第5款規定，均應依職權宣告假執
    行。
五、訴訟費用之負擔：民事訴訟法第78條、第85條第1項前段。
貳、反訴部分：
一、按「被告於言詞辯論終結前，得在本訴繫屬之法院，對於原
    告及就訴訟標的必須合一確定之人提起反訴」、「反訴之標
    的，如專屬他法院管轄，或與本訴之標的及其防禦方法不相
    牽連者，不得提起。」，民事訴訟法第259條、第260條分別
    定有明文。查反訴原告對反訴被告提起反訴請求給付短少之
    租金，核與反訴被告對反訴原告起訴請求返還墊付之押租金
    ，均為因系爭建物租賃所生之紛爭，其證據及陳述應具相當
    之共通性，是反訴之標的與本訴之標的及其防禦方法並非不
    相牽連，本件反訴自屬合法，合先敘明。
二、反訴原告起訴主張：系爭建物之出租人有5人，依照租賃契
    約上所載之月租金，出租人每人自95年4月起至97年3月止每
    月應可分得68,000元之租金，惟反訴被告並未如數匯入反訴
    原告之帳戶，反訴原告丙○○部分尚短少1,377,063元，反
    訴原告乙○○部分則短少861,940元，為此提起反訴。反訴
    原告丙○○並聲明：(一)反訴被告應給付反訴原告丙○○1,
    377,063元及自95年4月1日起至清償日止，按年息5%計算之
    利息。(二)願供擔保，請准宣告假執行。反訴原告乙○○則聲
    明：(一)反訴被告應給付反訴原告861,940元及自反訴起訴狀
    繕本送達翌日起至清償日止，按年息5%計算之利息。(二)願供
    擔保請准宣告假執行。
三、反訴被告則抗辯稱：兩造之父親高墀棟為處理股票及租金收
    益分配問題，於95年7月25日召開家庭會議，於會議中談論
    有關租金收益部分，兩造父親同意自95年10月起之租金由6
    名子女受領租金，因此就系爭建物之每月34萬元之租金約定
    如下：「租金支票樓下18張，每張＄340,000，…由甲○○
    統籌處理。每月1日房租收入，入帳日起三個營業日各匯入
    43,000，於六個帳號餘款82,000匯入爸爸帳號（內含稅款）
    …換約前丙○○於每次匯款各匯回爸爸帳號各一萬元整。…
    」此有95年7月25日家庭會議紀錄可證。從上開會議紀錄觀
    之，有關系爭建物之租金僅有95年10月以後至97年3月份等
    18張租金支票係由反訴被告統籌處理，自95年4月至95年9月
    等六個月之租金，反訴被告並未收取。每月34萬元租金之分
    配方式為兩造兄弟姐妹甲○○、戊○○、丁○○、丙○○、
    乙○○、高施耐（按高施耐非共有人）等6人各分配43,000
    元，餘款82,000元則匯入父親高墀棟帳戶內，復因反訴原告
    丙○○於79年間積欠大筆賭債，向多人借款，因尚有積欠母
    親借款未還，因此於同日家庭會議中決議「換約前丙○○於
    每次匯款各匯回爸爸帳號各一萬元整。」因此丙○○每月所
    得分配之租金為33,000元整。其後，於95年11月1日因兩造
    父親高墀棟要去淡水與兩造妹妹高施耐同住，因此要求五名
    共有人每月應再將分得之租金交回兩萬元予父親，因此自95
    年12月起丙○○每月所得受領系爭建物之租金為13,000元整
    。反訴原告均已如約定之分配方式受領其應分配之租金數額
    無誤，並未短少。並聲明：(一)反訴原告之訴及假執行聲請均
    駁回。(二)如受不利之判決，願供擔保請准宣告免為假執行。
四、得心證之理由：
  (一)查反訴被告稱兩造之父親高墀棟為處理股票及租金收益分配
    問題，於95年7月25日召開家庭會議，於會議中兩造及父親
    高墀埬、戊○○、丁○○等兄弟姐妹同意自95年10月起之租
    金由6名子女受領租金，並約定：「租金支票樓下18張，每
    張$340,000，…由甲○○統籌處理。每月1日房租收入，入
    帳日起三個營業日各匯入43,000，於六個帳號餘款82,000匯
    入爸爸帳號（內含稅款）…換約前丙○○於每次匯款各匯回
    爸爸帳號各一萬元整。…」等情，業據提出與其所述相符且
    經反訴原告簽認之紀錄影本1紙（本院卷第74頁）在卷可稽
    ，證人丁○○並證稱：系爭建物每月租金34萬元，我們共有
    6 名兄弟姐妹，每人分43,000元，但有一人不便列名，所以
    只有5人簽名，剩餘的款項匯入我父親帳戶；95年家庭會議
    有處理租金、股票部分，故我自95年10月起才有租金收入進
    帳等語明確，是反訴被告抗辯：系爭建物各共有人分得之租
    金僅為43,000元，其中被告丙○○部分尚須再扣除1萬元，
    且自95年10月起之租金收入方由其統籌處理等語，應為可採
    ；反訴原告丙○○稱於上開紀錄之簽名僅為簽到，並非簽認
    云云，核與常情不符，且反訴原告丙○○就此變態事實並未
    舉證以實其說，尚不足取。綜上，反訴原告主張其每月就系
    爭建物應得之租金收入為68,000元云云，即不可採。
  (二)次查，反訴被告抗辯因兩造父親高墀棟於95年11月1日至淡
    水與訴外人高施耐同住，要求各共有人每月應再將分得之租
    金交回2萬元，合計10萬元，其中8萬元交高施耐作為照顧父
    親之支出，2萬元供父親零用，是自95年12月起反訴原告分
    得之租金再減少2萬元等語，已提出訴外人高施耐出具之收
    據影本（反被證4）附卷為憑，堪信實在。反訴原告雖稱其
    等並未同意反訴被告從租金收入中自行扣除2萬元，反訴被
    告無權扣除云云，但查，反訴被告稱：本來系爭建物租金收
    入是父母親的收入，子女並不能支配，直到95年7月25日開
    家庭會議後，父親才同意讓我們子女可以支配租金等情，有
    上開家庭會議紀錄在卷可佐，且經證人丁○○證稱：95年7
    月20日前均是父親在處理租金的事，定存單都是在我們子女
    名義下，但父親沒有給我們等語無訛，是反訴被告稱父親有
    權要求我們繳回2萬元供其使用等語，非無依據。況反訴被
    告自95年12月起即自分給反訴原告及其他子女之租金收入中
    扣除2萬元乙節，有匯款單影本（反被證3）存卷為憑，但反
    訴原告卻至97年本件訴訟中才以反訴表示異議，而兩造其他
    手足戊○○、丁○○及高施耐則始終未表示異議，衡諸反訴
    原告自始即知有系爭建物租金收入可收取且係由反訴被告統
    籌處理之情狀，可推知兩造及其他手足就可自租金收入中扣
    回2萬元予父親使用乙節非無共識，否則豈有一年多來均未
    有異議及追討之舉？從而，反訴被告上開抗辯，應為可採，
    反訴原告執此謂反訴被告短少租金之轉交云云，並非可信，
    是其等反訴請求反訴被告給付如其等之聲明所示，即無理由
    ，應予駁回。本件反訴原告既均受敗訴判決，其等假執行之
    聲請即失所附麗，均不應准許。
五、訴訟費用之負擔：民事訴訟法第78條、第85條第1項但書。
中    華    民    國    97    年    12    月    16    日
                  民事第二庭    法  官  歐陽漢菁
以上正本係照原本作成
如對本判決上訴，須於判決送達後20日內向本院提出上訴狀
中    華    民    國    97    年    12    月    16    日
                                書記官  王黎輝


司法院資訊處製作；財團法人民間司法改革基金會備份。
